臺灣高等法院民事判決　　　　　　　　99年度上國易字第17號
上　訴　人　台灣省石門農田水利會
法定代理人　莊玉光
訴訟代理人　彭成青律師
被上訴人　　桃園縣中壢地政事務所
法定代理人　何明光
訴訟代理人　邵俊宏
　　　　　　徐列智
上列當事人間請求國家損害賠償事件，上訴人對於中華民國99年
8月20日臺灣桃園地方法院99年度國字第2號第一審判決提起上訴
，本院於中華民國100年1月4日言詞辯論終結，判決如下：
    主    文
上訴駁回。
第二審訴訟費用由上訴人負擔。
    事實與理由
一、本件被上訴人桃園縣中壢地政事務所於民國（下同 ）99年3
    月1日上訴人於原審起訴時， 其法定代理人已由黃教新變更
    為何明光，且於原審訴訟之初，即以何明光為法定代理人委
    任訴訟代理人答辯，有民事委任狀及答辯狀在卷可稽（見原
    審卷第40至49頁），上訴人亦以何明光為被上訴人之法定代
    理人提出補充理由狀進行訴訟（見原審卷第97頁），乃原審
    判決列黃教新為被上訴人之法定代理人，應屬顯然錯誤，合
    先敘明。
二、本件上訴人起訴主張：
（一）坐落於桃園縣中壢市○○段35、82及106地號3筆土地（重
      測前依序為過嶺段155-13、155-17及155-14地號，係分別
      於86年 4月18日、91年1月31日逕自分割自同段155地號，
      以下稱系爭土地）為上訴人與其他共有人共有，上訴人之
      應有部分各為4997/7200。被上訴人於96年11月9日以中地
      登字第0960108374號函通知上訴人稱：「惟貴會於74年間
      判決移轉取得之持分有誤，應扣除取得自袁阿永、袁紹倉
      （自袁阿祿取得）、林復興（自邱林忍妹取得）等 3人合
      計多出之持分47/1120，正確持分應為1027/1575。本所業
      於96年11月 5日依土地法第69條之規定辦理更正登記完畢
      」，上訴人不服提起訴願及行政訴訟，經臺北高等行政法
      院以97年度訴字第1691號判決撤銷被上訴人逕自變更登記
      之行政處分確定，上訴人土地之應有部分亦回復登記為49
      97/7200。詎被上訴人未經上訴人之同意，又於98年9月30
      日以中地登字第0981003027號函逕將上訴人系爭土地之應
      有部分由4997/7200變更登記為1027/1575。依土地法第68
      條第1項規定，被上訴人自應賠償上訴人所受損害， 惟經
      上訴人向被上訴人請求賠償遭拒。
（二）查土地法第68條第 1項前段規定，係國家賠償法之特別法
      ，依國家賠償法第 6條規定，自應適用土地法之規定。又
      地政機關辦理登記錯誤，係行政行為之失當，故土地法第
      68條所定賠償責任，與民法上不法侵害他人權利之行為有
      間，土地法既未特別規定其時效，自應適用一般規定之15
      年時效。又請求權消滅時效，以損害已發生且受損害人知
      悉損害已發生時起算。茲因本案損害發生於98年9月1日被
      上訴人逕為辦理應有部分更正登記時，上訴人於98年 9月
      30日被上訴人以中地登字第0981003027號函通知更正情形
      時方才知悉，上訴人於99年3月1日提起本件訴訟，請求權
      尚未罹於時效消滅。且縱上訴人於85年6月3日即已知悉系
      爭土地應有部分錯誤登記之存在，上訴人請求權仍未罹於
      15年之消滅時效。
（三）損害賠償之目的在於填補所生之損害，其應回復者，並非
      「原來狀態」，而係「應有狀態」，應將損害事故發生後
      之變動狀況考慮在內。故應認為物因侵權行為而受損害，
      請求金錢賠償，其有市價者，應以請求時或起訴時之市價
      為準。且加害人於受請求時，即有給付之義務，則算定被
      害物價格時，應以起訴時之市價為準。被上訴人辯稱應以
      73年政府公告核定價款每平方公尺1.5元計算損失， 應有
      錯誤。
（四）被上訴人擅將上訴人系爭土地之應有部分自4997/7200 變
      更登記為1027/1575，致上訴人之應有部分減少47/1120，
      而系爭土地98年之公告現值均為每平方公尺新台幣（下同
      ）2,400元，桃園縣98年度徵收加成補償成數為4成，故以
      土地徵收按公告現值加計 4成計算，被上訴人應給付上訴
      人之賠償金為1,104,197元，爰依國家賠償法第2條第 2項
      前段及土地法第68條第 1項前段規定，請求被上訴人如數
      賠償並加計法定遲延利息。
三、被上訴人則以：
（一）上訴人所有系爭土地於92年11月 7日重測，重測前分別為
      中壢市○○段155-13、155-17、155-14地號，且係分別於
      86年4月18日、91年1月31日逕為分割自同段 155地號土地
      。而中壢市○○段 155地號土地總登記共有人之應有部分
      和應等於1，惟被上訴人於57年4月17日收件第3764號案辦
      理共有人袁阿祿、袁阿永、袁阿墩應有部分買賣移轉予邱
      林忍妹時應有部分登記錯誤，袁阿祿、袁阿永所餘應有部
      分應為12/840誤登為12/480，邱林忍妹之應有部分應為23
      /840誤登為 23/480，致系爭土地應有部分和大於1。嗣上
      訴人因推行農田灌溉事業，辦理徵購石門大圳灌區池塘工
      程用地，於74年 4月13日、同年7月2日分別以本所收件字
      第6832號案、第 12675號案辦理袁阿祿（由袁紹倉繼承取
      得）、袁阿永、邱林忍妹（由林復興買賣取得）應有部分
      和解移轉（登記簿載為判決移轉）登記，致該錯誤應有部
      分由上訴人取得。案經被上訴人查明後，即於85年間通知
      上訴人協調研商解決之道，惟上訴人於85年6月3日以石農
      財字第2744號函表示拒絕會同辦理更正。其後被上訴人又
      於91年間通知上訴人儘速出面釐正登記簿應有部分，並於
      91年 4月29日以壢登字第201650號案在上訴人所有系爭土
      地登記簿上註記應有部分有誤，惟上訴人仍於91年 6月13
      日函覆無法同意更正。嗣桃園縣政府為辦理高速鐵路桃園
      站區○○道路51k+060—51k+517段道路拓寬工程用地補辦
      徵收作業，於96年10月23日函囑被上訴人協助查明釐清系
      爭土地應有部分和不等於1之問題。被上訴人乃於98年9月
      1日以收件壢登字第 329120號案逕為辦理應有部分更正登
      記，並於98年9月30日發函將更正情形通知上訴人。
（二）依上訴人73年 8月21日石農財字第4114號函說明一、二所
      述，系爭土地經上訴人於56間公告徵收，並已發放補償費
      ，而當時系爭土地登記簿應有部分並無錯誤，上訴人既以
      正確之應有部分，發放土地補償費予地主，應無權益受損
      害情事存在。且上訴人於74年間持和解筆錄辦理系爭土地
      錯誤之應有部分移轉予上訴人時，兩造均未發現登記簿應
      有部分登記有誤，依上訴人73年 8月21日石農財字第4114
      號函，本案實為系爭土地之徵收，上訴人縱於73、74年間
      始依登記簿所載應有部分辦理補償，依「土地或土地改良
      物徵收補償費核計核發對象及領取辦法」第3條第1項規定
      ，其應有部分和大於 1部分，亦應由需用土地人即上訴人
      負擔補償費，上訴人應無損害發生，被上訴人亦無賠償損
      害之責任。
（三）又土地法第68條第 1項核係國家賠償法之特別規定，土地
      法就該賠償請求權既未規定其消滅時效期間，即應依國家
      賠償法第8條第1項之規定，判斷損害賠償請求權是否已罹
      於時效而消滅。本件被上訴人於85年間曾通知上訴人協調
      處理系爭土地疑義，上訴人於85年6月3函覆稱歉難同意更
      正。是上訴人於斯時即已知該錯誤登記之存在及其權益受
      損，上訴人於98年12月15日始請求賠償，及於99年3月1日
      提起本件訴訟，其請求權已罹於時效而消滅。退步言之，
      被上訴人於91年4月1日，就系爭土地上訴人應有部分之所
      有權部其他登記事項欄註記「持分有誤，…正確持分應為
      1027/1575」 ，並函請上訴人辦理更正登記，則應認上訴
      人之權益自該時起已因被上訴人所為註記而受損害，上訴
      人於98年12月15日始請求損害賠償，及於99年3月1日提起
      本件訴訟，其賠償請求權亦因時效完成而消滅。
（四）又依上訴人73年9月5日石農財字第4678號函主旨：「本會
      前奉省府令，辦理征購石門大圳灌區池塘工程用地，仍請
      准以依照當時政府公告核定價款每公頃壹萬伍仟元核課…
      」及桃園縣稅捐稽徵處73年桃稅貳字第109260號函主旨：
      「台灣省石門農田水利會於數年前徵購貴轄土地，因糾紛
      訴請法院判決確定…准按政府核定協議徵購價格核計…」
      ，而當時（73年）政府公告核定價款（協議徵購價格）每
      平方公尺1.5元， 是被上訴人如需賠償上訴人所受損害，
      亦僅需賠償登記錯誤之應有部分（47/1120）之價值493元
      ，而非按98年徵收補償標準計算之賠償金額等語，資為抗
      辯。
四、原審判決被上訴人應給付上訴人749元及自99年 3月9日起至
    清償日止按年息百分之五計算之利息，並依職權為假執行之
    宣告及以供擔保為條件為免假執行之宣告，而駁回上訴人其
    餘之訴。上訴人就其敗訴部分聲明不服，提起上訴，其上訴
    聲明為：(一)原判決不利於上訴人部分廢棄。(二)上開廢棄部分
    ，被上訴人應再給付上訴人1,103,448元，及自99年 3月9日
    起至清償日止按年息百分之五計算之利息。(三)第一、二審訴
    訟費用由被上訴人負擔。被上訴人就其敗訴部分未據聲明不
    服，此部分已告確定，其於本院答辯聲明為：上訴駁回，第
    二審訴訟費用由上訴人負擔。
五、本件經依民事訴訟法第463條準用同法第270條之1 第1項第3
    款規定，整理兩造不爭執事項並協議兩造簡化爭點為：
（一）兩造不爭執事項：
  １、坐落於桃園縣中壢市○○段35、82及106地號之系爭3筆土
      地（面積分別為90.93平方公尺、3845.18平方公尺、3895
      .28平方公尺）重測前分別為中壢市○○段155-13、155-1
      7、155-14地號，分別係於86年4月18日、91年1月31 日逕
      為分割自同段 155地號，上訴人就系爭各筆土地之應有部
      分原各為 4997/7200，嗣被上訴人於辦理土地徵收事宜時
      發現前開中壢市○○段155地號總登記簿之持分和不等於1
      ，經清查後，發現被上訴人於57年 4月17日收件第3764號
      案辦理過嶺段 155地號土地共有人袁阿祿、袁阿永、袁阿
      墩應有部分買賣移轉予邱林忍妹時將應有部分登記錯誤，
      袁阿祿、袁阿永之應有部分應為12/840誤登為12/480，邱
      林忍妹之應有部分應為 23/840誤登為23/480 ，致系爭土
      地應有部分總和大於1。
  ２、上訴人前因推行農田灌溉事業，於56年間即辦理徵購石門
      大圳灌區池塘工程用地，系爭過嶺段 155地號土地亦遭徵
      收，嗣於74年4月13日、同年7月02日分別以被上訴人收件
      字第6832號案、第 12675號案辦理將袁阿祿（由袁紹倉繼
      承取得）、袁阿永、邱林忍妹（由林復興買賣取得）前開
      土地應有部分移轉予上訴人之登記，登記簿記載移轉原因
      為判決移轉，惟實際上係上訴人與前述 3人成立訴訟上和
      解後依和解筆錄內容移轉（其中袁紹倉部分係依原法院73
      年度訴字第1535號土地所有權移轉事件之和解筆錄移轉）
      ，致前開錯誤之應有部分由上訴人取得。
  ３、被上訴人曾於85年間通知上訴人協調研商解決之道，惟上
      訴人拒絕會同辦理更正。被上訴人乃於91年 4月29日以壢
      登字第201650號案在上訴人系爭土地登記簿上註記應有部
      分有誤資訊，上訴人於91年 6月13日再以石農財字第3223
      號函覆無法同意更正。後桃園縣政府為辦理高速鐵路桃園
      站區○○道路51k+060—51k+517段道路拓寬工程用地補辦
      徵收作業，於96年10月23日函囑被上訴人協助查明釐清系
      爭土地應有部分和不等於 1之問題，被上訴人遂於96年11
      月9日以中地登字第0960108374號函通知上訴人略稱： 上
      訴人就系爭土地之持分多出47/1120，正確持分應為1027/
      1575，被上訴人業於96年11月05日依土地法第69條規定辦
      理更正登記完畢等語，上訴人不服起訴願及行政訴訟，經
      臺北高等行政法院審理後認為被上訴人所為逕自變更登記
      之行政處分未合於行政程序之相關規定，而以97年度訴字
      第1691號判決將被上訴人逕自變更登記之行政處分撤銷確
      定，上訴人系爭土地應有部分亦回復登記為4997/7200。
  ４、嗣被上訴人在完成相關法令所規定之行政程序流程後，再
      於98年9月1日以收件壢登字第329120號案逕為辦理上訴人
      系爭土地應有部分更正登記為1027/1575，並於98年9月30
      日以中地登字第0981003027號函將更正情形通知上訴人，
      上訴人於98年12月15日函請求被上訴人賠償損害為被上訴
      人所拒。
（二）兩造爭點：
  １、上訴人是否因本件土地登記錯誤而受有損害？如有，其損
      害於何時發生？
  ２、上訴人何時知有損害？其損害賠償請求權，是否已罹於時
      效消滅？
  ３、上訴人所受損害之數額？
六、茲就上開爭點，析述本院得心證之理由如下：
（一）查系爭3筆土地重測前分別為中壢市○○段155-13、155-
      17、155-14地號，於86年4月18日、91年1月31日逕為分割
      自同段155地號。而155地號土地原所有權人袁阿祿、袁阿
      永及袁阿墩於57年間各移轉土地所有權應有部分8/840 、
      8/840、7/840予訴外人邱林忍妹，惟被上訴人於57年 4月
      17 日收件第3764號案辦理登記時， 將應有部分登記錯誤
      ，袁阿祿、袁阿永所餘應有部分為12/840誤登為12/480，
      袁阿墩所餘應有部分為13/840誤登為13/480，邱林忍妹之
      應有部分應為23/840誤登為23/480。嗣上訴人與袁阿祿之
      繼承人袁紹倉、邱林忍妹之後手林復興及袁阿永成立訴訟
      上和解後，於74年 4月13日收件字第6832號及74年7月2日
      收件字第 12675號判決移轉登記案，依和解筆錄內容移轉
      取得之土地應有部分亦各誤載為12/480、12/480、及 23/
      480 之事實，為兩造所不爭，並有土地登記簿謄本、中壢
      市○○段 155地號土地涉訟持分登記沿革表在卷可稽（見
      原審卷第55至65頁、第88至89頁）。是上訴人自袁紹倉、
      林復興及袁阿永取得之土地所有權應有部分雖登記為12/4
      80、12/480、23/480，合計47/480，惟上訴人實際取得之
      土地應有部分僅為12/840、12/840、23/840，合計47/840
      ，短少 47/1220，應堪認定。上訴人以林復興、袁紹倉、
      袁阿永為土地應有部分共47/480之所有權人，支付對價，
      成立訴訟上之和解，惟實際取得之土地所有權應有部分僅
      47/840，上訴人主張其有損害，固非無據。惟上訴人既於
      74年4月及7月間登記取得上開土地所有權時，其實際取得
      土地之應有部分，即為47/840而非47/480，則其損害於斯
      時即已發生。
（二）再查，被上訴人曾於85年間以系爭土地登記有誤，通知上
      訴人協調研商解決，經上訴人拒絕辦理更正。被上訴人乃
      於91年 4月29日以壢登字第201650號案在上訴人系爭土地
      登記簿上註記應有部分有誤，上訴人則於91年 6月13日再
      以石農財字第3223號函覆無法同意更正。嗣被上訴人於96
      年11月 9日以中地登字第0960108374號函通知上訴人於74
      年間判決移轉取得之持分有誤，多出 47/1120，正確持分
      應為1027/1575，其業於96年11月5日依土地法第69條規定
      辦理更正登記完畢，嗣被上訴人上開行政處分雖經臺北高
      等行政法院以97年度訴字第1691號判決撤銷確定，並回復
      登記上訴人應有部分為 4997/7200，惟被上訴人嗣在完成
      相關法令所規定之行政程序流程後，再於98年9月1日逕為
      辦理上訴人系爭土地應有部分更正登記為1027/1575， 並
      於98年9月30日將更正情形通知上訴人之事實， 亦為兩造
      所不爭，並有85年6月3日上訴人石農財字第3223號函、被
      上訴人96年11月9日中地登字第0960108374號函、 臺北高
      等行政法院97年度訴字第1691號判決、98年 9月30日被上
      訴人中地登字第0981003027號函，及土地登記簿謄本在卷
      可稽（見原審卷第68至70頁、第8至32頁）。 是上訴人至
      遲於85年6月間即已知悉系爭應有部分登記錯誤， 其實際
      取得之土地所有權應有部分較登記簿所載短少，應認上訴
      人於85年6月間即已知有損害。
（三）按因登記錯誤遺漏或虛偽致受損害者，由該地政機關負損
      害賠償責任。土地法第68條第 1項前段固有明文。惟按土
      地法第68條第 1項之規定，係就職司土地登記事務之公務
      員因故意或過失不法侵害人民權利，而由該公務員所屬地
      政機關負損害賠償責任之規定（參照國家賠償法第2條第2
      項、第9條第1項），核屬國家賠償法之特別規定。而土地
      法就該賠償請求權既未規定其消滅時效期間，即應類推適
      用國家賠償法第8條第1項「賠償請求權，自請求權人知有
      損害時起，因二年間不行使而消滅；自損害發生時起，逾
      五年者亦同」之規定，據以判斷其損害賠償請求權，是否
      已罹於時效而消滅（ 最高法院95年度台上字第978號、83
      年度台上字第1723號判決意旨參照）。本件上訴人之損害
      於74年間取得系爭土地應有部分時即已發生，且上訴人於
      85年 6月間即知有損害，迄98年12月15日向被上訴人為請
      求，及於99年3月1日依國家賠償法2條第2項、土地法第68
      條第 1項規定提起本件訴訟，早逾二年及五年之期間，被
      上訴人抗辯上訴人之請求權已罹於時效消滅，即非無據，
（四）上訴人之請求權既已罹於時效消滅，被上訴人並已為時效
      之抗辯，上訴人請求被上訴人賠償其損害，即難謂有據，
      則兩造關於上訴人所受損害數額為何之爭點，即無再詳為
      審酌論述之必要，併此敘明。
七、綜上所述，被上訴人抗辯上訴人之請求權已罹於時效消滅，
    應屬可採。上訴人主張被上訴人應賠償其所受損害，自屬無
    據。從而，上訴人本於國家賠償法第2條第2項、土地法第68
    條規定，請求被上訴人再給付1,003,448 元，為無理由，不
    應准許。原審就此部分為上訴人敗訴之判決，及駁回其假執
    行之聲請，並無不合。上訴意旨指摘原判決此部分不當，求
    予廢棄改判，為無理由，應予駁回。
八、本件事證已臻明確，兩造其餘之攻擊防禦方法及所提證據，
    經審酌後認均無礙判決之結果，爰不予一一論述。
九、據上論結，本件上訴為無理由，依民事訴訟法第449條第1項
    、第78條，判決如主文。
中    華    民    國   100    年    1     月    18    日
                    民事第三庭
                        審判長法  官  林敬修
                              法  官  劉勝吉
                              法  官  張靜女
正本係照原本作成。
不得上訴。
中    華    民    國   100    年    1     月    18    日
                              書記官  蕭麗珍